臺灣桃園地方法院民事裁定　　　　　 100年度消債抗字第28號
抗　告　人　萬泰商業銀行股份有限公司
法定代理人　盧正昕
相　對　人　陳素卿
上列抗告人依消費者債務清理條例聲明異議事件，對於中華民國
100 年4 月27日本院100 年度事聲字第34號裁定提起抗告，本院
裁定如下：
    主      文
抗告駁回。
抗告程序費用新臺幣壹仟元由抗告人負擔。
    理      由
一、抗告意旨略以：
    本件債務人對債權人臺灣銀行股份有限公司（下稱臺灣銀行
    ）及台北富邦商業銀行股份有限公司（下稱台北富邦銀行）
    所負之連帶保證債務計新台幣（下同）787,914 元，係因其
    二子女（即主債務人）因向上開債權銀行申請就學貸款，而
    由債務人擔任連帶保證人。凡屬銀行借款（無論自用住宅放
    款及消費性放款）之保證人，銀行因債務屆清償期而為請求
    時，均須先向主債務人為請求，嗣如無法全額受償，方得就
    差額部分向保證人為請求。是以，於銀行向保證人為請求負
    擔保證債務前，須依銀行法第12條之1 第3 項之規定，業已
    向主債務人為請求，且無法全額受償方可為之。換言之，銀
    行法第12條之1 第3 項限制銀行為借款債權人時，對於保證
    人請求權行使之時間與範圍，顯為民法之特別法，自應優先
    適用。是以，本件相對人關於連帶保證債務部分，於銀行未
    先向主債務人為請求前，即不得列入更生方案分配範圍。而
    本件既未認定相對人就其保證債務，確實依法已達應負擔之
    程度，卻同意臺灣銀行及台北富邦銀行之連帶保證債務可參
    與更生分配，就尚未發生之債權，強要相對人先行代負履行
    責任，於法自有違誤。況本件相對人所負就學貸款連帶保證
    債務之主債務人仍正常履約中，相對人既尚無須開始代主債
    務人負履行之責，則本件更生方案就債權人臺灣銀行及台北
    富邦銀行之就學貸款保證債務，即應以附期限及履行附條件
    狀態列入，並自相對人應負保證責任時起，以更生方案履行
    期間內為限，按確定債權表所載債權金額，與其他債權人按
    債權比例就每期清償金額分配受償。綜上所述，原裁定將上
    開連帶保證債務列入債權表，嚴重影響其他債權人公平受償
    之權益，對全體債權人實難認公允，爰依法提起抗告，求為
    廢棄原裁定等語。
二、按債務人有薪資、執行業務所得或其他固定收入，法院認更
    生方案之條件公允者，得不經債權人會議可決，逕依債務人
    之聲請或依職權以裁定認可更生方案，消費者債務清理條例
    第64條第1 項定有明文。所謂更生方案之條件「公允」，除
    考量清償總額已達債權總額相當成數外，亦應斟酌各債權人
    間之公平受償，及特定債權人依更生方案行使權利時，是否
    較他債權人受有不公平之限制。本件原裁定認可之更生方案
    中，就臺灣銀行及台北富邦銀行之債權未設清償條件即一併
    列入，將影響抗告人之債權於更生方案中之受償比例，是本
    院所應審究者應在於，原更生方案未將臺灣銀行及台北富邦
    銀行之債權以附期限及履行附條件狀態列入，是否有失公允
    ？茲分述如下：
(一)連帶保證人與消費借貸借用人責任於法理上應無分軒輊：
  1.按契約之債務，除附有條件或期限者外，於該契約成立時即
    已發生。故未附有條件或期限之保證契約成立後，保證人就
    主債務人於保證契約約定期間內所生對於債權人之債務，均
    應代負履行之責任，即其債務始於保證契約成立之時，終於
    約定保證期間內主債務人對保證契約債權人之債務全部履行
    完畢為止（最高法院91年度臺上字第1513號判決意旨參照）
    。消費者債務清理條例第30條復規定：「數人就同一給付各
    負全部履行之責任者，其中一人或數人或其全體受法院開始
    更生或清算程序之裁定時，債權人得就其債權於裁定時之現
    存額，對各更生債務人或清算財團行使權利。」債務人及其
    連帶保證人係就同一給付各負全部履行之責任，連帶保證人
    經法院裁定開始更生程序，債權人自得就其債權於裁定時之
    現存額，對之行使權利而申報債權，故該債權應予列入債權
    表（臺灣高等法院暨所屬法院99年度法律座談會民執類提案
    第48號研討結果參照）。是以，連帶保證之債權，既係得列
    入債權表「行使權利」之債權，依前說明，本諸公允之原則
    ，即不應使其劣後於其他債權，或就其行使設有限制。
  2.又所謂連帶保證，係指保證人與主債務人就債務之履行，對
    於債權人各負全部給付之責任者而言，是連帶保證債務之債
    權人得「同時」或「先後」向保證人為全部給付之請求，此
    就民法第272 條第1 項規定連帶債務之文義參照觀之甚明（
    最高法院45年臺上字第1426號判例、77年度臺上字第1772號
    判決意旨參照）。要言之，借用人與連帶保證人僅係債務發
    生原因不同，前者係基於借用人與貸與人間消費借貸契約，
    後者係基於連帶保證人與債權人間保證契約發生，然二者之
    責任實無軒輊，與一般連帶債務亦無不同，借用人與保證人
    同為連帶債務人之一，並無差別對待之必要。
  3.再更生方案履行期間，如主債務人同時繼續為清償，因清償
    係連帶債務絕對消滅事由（民法第274 條規定參照），連帶
    保證債務與一般連帶債務、不真正連帶債務法律效果上並無
    不同，連帶保證債務人依更生方案所為之清償，仍應扣除主
    債務人已為之清償，並以更生方案所載清償比例為上限。連
    帶保證債務之債權人與更生方案他債權人相較，受更生債務
    人所為清償數額，應等於或少於他債權人（主債務人清償後
    餘額已不及更生方案債務人應清償數額時），自屬公允。反
    之，如主債務人完全無清償可能時，連帶保證債權實與一般
    債權無異，更不應就其債權之行使予以設限。
  4.依上所述，連帶保證人與消費借貸借用人，於法律上所負履
    行之責，尚屬無分軒輊，原裁定未將債務內容為連帶保證之
    債務予以差別之受償比例（即以附期限及履行附條件狀態列
    入），難認有失公允。
(二)未屆清償期之債權，於更生程序中，無差別對待之正當性：
  1.抗告人主張本件更生方案就臺灣銀行及台北富邦銀行之就學
    貸款保證債務，應以附期限及履行條件狀態列入云云。按「
    期限」與「清償期」二者於法律上係不同之概念（最高法院
    26年渝上字第163 號判例意旨參照），前者將法律行為效力
    之「發生」或「消滅」，繫於將來確定發生之事實，附「始
    期」之法律行為，於期限未屆至前，係「已成立」而「未生
    效」之法律行為，是法律行為內容約定之給付義務，於始期
    到來前，尚未發生；後者則係「已成立」、「已生效」之法
    律行為，就「已發生」之給付義務約定履行之期間或期日。
    清償期屆至前之清償，不得依不當得利請求返還（民法第18
    0 條第2 款規定參照），附始期之法律行為所生債務於期限
    屆至前為給付者，則得依不當得利請求返還（王澤鑑，民法
    總則，民國99年4 月版，第469 頁至第470 頁）。消費借貸
    債務於當事人一方移轉金錢或其他代替物之所有權於他方時
    ，他方即負有以種類、品質、數量相同之物返還之義務（民
    法第474 條第1 項參照），並非於約定返還之期日始生返還
    義務。是以，附期限之債權，就更生、清算開始時未屆始期
    之債權，有使未生效之債權視為已生效之債權現在化問題，
    惟清償期未屆至之債權，於更生、清算開始時，本為現在已
    成立且生效之債權，當無將來債權視為已生效之現在化問題
    。
  2.茲應進一步審究者，係現時已成立、生效之債權，是否僅因
    清償期未屆至而需與其他債權差別對待之必要？按債務人依
    更生條件全部履行完畢者，除本條例別有規定外，已申報之
    債權未受清償部分及未申報之債權，均視為消滅。消費者債
    務清理條例第73條前段定有明文。依上開規定，不論已、未
    屆清償期之債務，均於債務人依更生條件全部履行完畢時，
    發生消滅之效果。如前所述，消費借貸債務（或與借用人地
    位等同之連帶保證債務）貸與人移轉金錢之所有權於借用人
    時，借用人即負有以數量相同之金錢返還之義務，僅當事人
    間另就返還之期間另有約定而已。是如僅因約定清償期未屆
    至，即將同屬已成立、生效之債權與他債權差別待遇，使其
    不得自更生方案履行第一期之始受償，而影響其受償比例，
    甚或約定清償期較更生履行期間為長者，完全無法受償即「
    視為消滅」，難謂事理之平。就法理上言，消費者債務清理
    條例之更生、清算程序，同係就債務人所有債務為一整體之
    清理程序，有別者乃在於前者係以債務人將來一定期間之繼
    續性及反覆性收入為清償基礎，後者係以法院裁定開始清算
    程序時，屬於債務人之財產為清算財團，惟就債權人之公平
    受償原則，二者並無不同，且更生程序債權人更應獲得較高
    之清償額數（消費者債務清理條例第64條立法理由參照）。
    消費者債務清理條例第111 條第2 項規定：「附期限之清算
    債權未到期者，於法院裁定開始清算程序時，視為已到期。
    」其立法理由謂：「如清算債權因附期限而不得提前行使權
    利，則附期限之債權人將無受償之機會，有失公允，爰設第
    二項，明定附期限之清算債權未到期者，於法院裁定開始清
    算程序時，視為已到期，俾與一般債權為同一之處理。」如
    前所述，期限尚未屆至之附期限債權係「未生效」之債權，
    立法政策上尚且使其得於清算程序中與他債權平等行使，舉
    輕足以明重，更生或清算程序中已生效、未屆清償期之債權
    ，更應為同一之解釋。
  3.再按定有清償期者，如無反對之意思表示時，債務人得於期
    前為清償，民法第316 條定有明文。債務人依消費者債務清
    理條例聲請更生，解釋上既係就已屆清償期、未屆清償期之
    債務，為一整體處理之意思表示，非不得擬制其就未屆清償
    期之債務，已有期前清償之表示。況就債務人言，以其於更
    生期間繼續性收入用以竭力清償已屆、未屆清償期之所有債
    務，並於更生條件全部履行後，合一視為消滅，亦與其利益
    狀態相符。
  4.依上所述，本院認未屆清償期之債權，於更生程序中，與其
    他已屆清償期之債權，並無差別對待有其正當性。從而，原
    更生方案未將臺灣銀行及台北富邦銀行之債權以附期限及履
    行附條件狀態列入，並無違誤。
三、經查，臺灣銀行、台北富邦商業銀行對第三人即主債務人曾
    瑋佑、曾宥榕有就學貸款債權787,914 元，相對人為曾瑋佑
    、曾宥榕就學貸款之連帶保證人，臺灣銀行、台北富邦商業
    銀行對相對人即有連帶保證債權存在，依前所述，該債權應
    列入更生程序之債權表並得公平行使權利。原裁定准許之更
    生方案清償分配表，將臺灣銀行及台北富邦銀行之債權納入
    ，自無損抗告人公平分配取償之利益。綜上所述，抗告人之
    抗告理由，均非可採。原審裁定以債務人之更生方案非失公
    允，從而認定本院司法事務官依職權認可更生方案之處分，
    並無違誤。抗告意旨指摘原裁定不當，求予廢棄原審裁定，
    為無理由，應予駁回。
四、據上論結，本件抗告為無理由，依消費者債務清理條例第11
    條第2 項、第15條，民事訴訟法第495 條之1 第1 項、第44
    9 條第1 項、第95條、第78條，裁定如主文。
中    華    民    國    100    年    6    月    30   日
                  民事第一庭審判長法  官  郭琇玲
                                  法  官  范明達
                                  法  官  陳婉玉
以上正本證明與原本相符
對於本裁定，除有涉及法律見解具有原則上之重要性者外，不得
再為抗告。
中    華    民    國    100    年    6    月    30   日
                                  書記官  利冠蔚